【裁判字號】    90,台上,4544
【裁判日期】    900726
【裁判案由】    偽造有價證券
【裁判全文】
最高法院刑事判決                                九十年度台上字第四五四四號
    上   訴   人  台灣高等法院台中分院檢察署檢察官
    上訴人即被告  甲○○
右上訴人等因董宏毅自訴被告偽造有價證券案件，不服台灣高等法院台中分院中華民
國八十八年四月二十七日第二審判決（八十七年度上訴字第一九○六號，自訴案號：
台灣台中地方法院八十六年度自字第一二一五號），提起上訴，本院判決如左：
    主  文
原判決撤銷，發回台灣高等法院台中分院。
    理  由
本件原判決認定上訴人即被告甲○○明知自己資力已甚窘困，並無清償之能力，亦無
清償之意思，竟基於意圖為自己不法所有之概括犯意，先後於民國八十六年十月二十
三日、同年月二十四日及同年月二十五日，在台中市○○區○○街其前所經營「茶室
」泡沫紅茶店附近之統一便利超商前，藉詞其經營之該泡沫紅茶店亟須資金週轉，並
佯稱現正向銀行辦理貸款，俟聲請貸借之新台幣（下同）三十萬元款項核准撥付後必
定迅速償還，且約定借款期間為一星期，而向自訴人董宏毅借用五萬元、五萬元、十
萬元；嗣於八十六年十月三十日，被告復基於上開不法所有之概括犯意，在台中市○
區○○街七十七號董宏毅住處，以前開相同藉口再向董宏毅借款七千元，致使董宏毅
誤信其言，陷於錯誤而陸續應允借款如數交付上開款項。其間因董宏毅多次催促被告
還款，逼債甚急，被告為敷衍、取信董宏毅，而與友人張恭福（未起訴）基於共同犯
意之聯絡，意圖供行使之用，偽造有價證券之犯意，由張恭福向不詳姓名年籍人士購
入來路不明之人頭支票一張交被告，而該支票係某不詳姓名年籍人士冒用「黃瑞豐」
名義在彰化商業銀行台中分行開設第六一九－○號支票存款帳戶所申領之支票，其上
發票人欄已蓋用偽造「黃瑞豐」印文之空白票據，依其上金額、日期為空白，可由買
受人任意填寫之情形觀之，被告於取得該支票時，明知該來路不明之人頭支票除係不
能兌現之空頭支票，亦進而可能為他人偽造之支票，乃於八十六年十月下旬某日，在
其所經營之前開「茶室」泡沫紅茶店，擅自於該張票據上偽填載發票日為八十六年十
一月二十六日、金額為壹拾萬元，而偽造如原判決附表所示之支票，並於八十六年十
月三十日至董宏毅處，於其向董宏毅借用上述七千元款項時，將該偽造之十萬元支票
交付不知情之董宏毅，同時簽發以被告本人為發票人，面額合計二十一萬元之本票三
張及借據一份交付董宏毅收執，以為敷衍，避免董宏毅起疑。詎上開支票屆期經提示
竟因已列為拒絕往來戶而遭退票，屢經催討，均置之不理，董宏毅始知受騙等情。因
而撤銷第一審判決，改判依牽連犯論處被告共同意圖供行使之用，而偽造有價證券罪
刑，固非無見。
惟查：(一)、審理事實之法院，本乎發見實質的真實之本旨，對於案內一切與犯罪之成
立與否、論罪科刑有關之證據，除認為不必要者外，均應詳為調查，然後基於調查所
得之心證，以為判斷之基礎。故證據雖已調查，若尚有其他必要部分並未調查，即與
證據未經調查無異，如遽行判決，仍難謂無刑事訴訟法第三百七十九條第十款規定所
稱應於審判期日調查之證據，而未予調查之違法。卷附彰化商業銀行台中分行所函送
黃瑞豐在該行開戶之資料，其中黃瑞豐之身分證影本載明係八十二年所補發，而高雄
市政府警察局所檢送之黃瑞豐口卡片影本，有黃瑞豐前後之照片五張，各照片拍照之
時間則不詳，且均為影印本（第一審卷第四十九、五十、六十二、六十三、八十、八
十一頁），能否對照前開影印之相片，即斷定在上開銀行開戶之黃瑞豐，與口卡片之
黃瑞豐非同一人，尚非無疑。第一審亦認有傳訊黃瑞豐作證釐清之必要，予以傳喚，
惟黃瑞豐身分證影本記載之住址為台中市○○○路十三號九樓之二，而第一審送達證
書記載係向台中市○○○路十三之二號九樓為寄存送達（第一審卷第四十五號），結
果黃瑞豐未到庭作證，第一審法院再度傳訊，因信封僅記載為台中市○區○○○路十
三號，該傳票經郵差以樓室欠詳退回，法官即批示拘證人黃瑞豐，而函請台中市警察
局第一分局予以拘提（第一審卷第六十九、七十八頁），但卷內並無警察機關函覆拘
提結果之報告，卻另附一張傳喚黃瑞豐於八十七年四月二十一日到庭，而向黃瑞豐在
台中市○○○路十三號九樓之二住處為寄存送達之第一審法院送達證書（第一審卷第
八十三頁），該期日黃瑞豐亦未到庭。是證人黃瑞豐是否經第一審法院合法拘提而無
結果，殊有可疑。原審未予究明即於理由一謂證人黃瑞豐於第一審經傳拘未到，且第
一審法院已向彰化商業銀行台中分行調取有黃瑞豐身分證照片之開戶資料及向警局調
取黃瑞豐本人之口卡片，予以核對照片顯然不同，即認向彰化商業銀行台中分行開立
該支票存款帳戶之人並非黃瑞豐本人，且無再行傳訊黃瑞豐之必要云云，尚嫌速斷。
(二)、有罪之判決書，對被告有利之證據不採納者，應說明其理由，為刑事訴訟法第三
百十條第二款所明定。故有罪判決書對於被告有利之證據，如不加採納，必須說明其
不予採納之理由，否則即難謂無判決不備理由之違誤。是事實審法院應於審判期日就
被告否認犯罪所為有利之辯解事項與證據，予以調查，而於有罪判決理由內詳加論列
，否則率行判決，即屬於法有違。被告始終否認有偽造支票之故意，於原審辯稱系爭
支票係張恭福向不知名之第三者購買後再交伊使用，伊根本無從得知支票究竟是否屬
黃瑞豐本人所有，但支票既在外販售供人使用，可能係發票人本人或委由第三人在外
販售，若然，其於販售時，即有授權持票人得逕行填寫金額、日期使用之意思，持票
人予以填載使用，自無偽造刑責可言，伊確實不知系爭支票非黃瑞豐本人所有，不能
以偽造有價證券之罪相繩等語（原審卷第六十六頁正面）。原審對於上訴人此項有利
之辯解，既未予究明採納，復未敘明不予調查採納之理由，其審理猶有未盡，並有理
由不備之可議。檢察官及被告上訴意旨指摘原判決不當，尚非全無理由，應認有撤銷
發回更審之原因。又原判決理由二謂被告所犯偽造有價證券犯行部分，經自訴人追加
起訴而併予審究，惟原判決既認被告牽連犯詐欺及偽造有價證券罪，則自訴人原自訴
被告詐欺之起訴效力是否及於偽造有價證券部分﹖若然，則自訴人嗣後追加自訴被告
偽造有價證券部分，是否重複起訴，應予釐清，更審時宜注意及之，併予指明。
據上論結，應依刑事訴訟法第三百九十七條、第四百零一條，判決如主文。
中      華      民      國     九十     年      七      月    二十六    日
                              最高法院刑事第四庭
                                  審判長法官  董  明  霈
                                        法官  丁  錦  清
                                        法官  林  茂  雄
                                        法官  王  居  財
                                        法官  張  祺  祥
      右正本證明與原本無異
                                              書  記  官
中      華      民      國     九十     年      八      月      二      日


司法院資訊處製作；財團法人民間司法改革基金會備份。
